臺灣高等法院刑事判決
110年度交上訴字第127號
上  訴  人  臺灣桃園地方檢察署檢察官
被      告  徐文慶



上列上訴人因被告公共危險案件，不服臺灣桃園地方法院109年
度交訴字第12號，中華民國110年5月13日第一審判決（起訴案號
：臺灣桃園地方檢察署108年度偵字第16264號），提起上訴，本
院判決如下：
    主  文
上訴駁回。
    理  由
一、公訴意旨略以：被告徐文慶（下稱被告）於民國108年5月9
    日上午6時47分許，駕駛車牌號碼0000-00號自用小貨車（下
    稱B車），沿桃園市八德區長興路往八德方向行駛，途經長
    興路與新生路99巷口時，本應注意車前狀況及兩車併行之距
    離，並隨時採取必要之安全措施，依當時情狀並無不能注意
    之情，適同向前方有被害人陳星橙騎乘車牌號碼000-0000號
    普通重型機車（下稱A車，起訴書誤載車牌號碼為000-0000
    號，應予更正），為閃避由余偉國所駕駛，自新生路99巷口
    駛出之車牌號碼0000-00號自用小客車（下稱C車），因而向
    左偏駛，被告見狀雖鳴按喇叭示警但仍貿然前行併行，致其
    B車右車身擦撞A車之把手，陳星橙因此重心不穩人車倒地，
    受有左側脛骨內踝移位閉鎖性骨折、左側踝部開放性傷口、
    右側膝部擦傷之傷害（過失傷害部分未據告訴）。詎被告明
    知肇事致人受傷，竟未留在現場救護傷者，而基於肇事逃逸
    之犯意，駕車逕自離去，嗣經警調閱現場監視器畫面，始循
    線查悉上情。因認被告涉犯刑法第185條之4之肇事逃逸罪嫌
    等語。
二、按犯罪事實應依證據認定之，無證據不得認定犯罪事實；不
    能證明被告犯罪者，應諭知無罪之判決，刑事訴訟法第154
    條第2項、第301條第1項分別定有明文。又事實之認定，應
    憑證據，如未能發現相當證據，或證據不足以證明，自不能
    以推測或擬制之方法，為裁判基礎；認定不利於被告之事實
    ，須依積極證據，苟積極證據不足為不利於被告事實之認定
    時，即應為有利於被告之認定，更不必有何有利之證據；認
    定犯罪事實所憑之證據，雖不以直接證據為限，間接證據亦
    包括在內；然而無論直接或間接證據，其為訴訟上之證明，
    須於通常一般之人均不致有所懷疑，而得確信其為真實之程
    度者，始得據為有罪之認定，倘檢察官所提出之證據，不足
    為被告有罪之積極證明，或其闡明之證明方法，無從說服法
    官以形成被告有罪之心證，基於無罪推定之原則，自應為被
    告無罪判決之諭知（最高法院30年度上字第816號、40年度
    台上字第86號、76年度台上字第4986號、92年度台上字第12
    8號等判決意旨參照）。
三、犯罪事實之認定，係據以確定具體刑罰權之基礎，自須經嚴
    格證明，故其所憑之證據不僅應具有證據能力，且須經合法
    之調查程序，否則即不得作為有罪認定之依據。倘法院審理
    之結果，認為不能證明被告犯罪，而為無罪之諭知，即無刑
    事訴訟法第154條第2項所謂「應依證據認定」之犯罪事實之
    存在。因此，同法第308條前段規定，無罪之判決書只須記
    載主文及理由，且其理由之論敘，僅須與卷存證據資料相符
    ，復與經驗法則、論理法則無違即可，所使用之證據亦不以
    具有證據能力者為限，即使不具證據能力之傳聞證據，亦非
    不得資為彈劾證據使用，以供法院綜合研判形成心證之參考
    。故無罪之判決書，就傳聞證據是否例外具有證據能力，本
    無須於理由內論敘說明，最高法院著有100年度台上字第298
    0號判決可資參照。本院既認檢察官所舉證據，均不足以證
    明被告犯罪（詳如後述），自無庸再就證據能力之有無予以
    論述。
四、公訴意旨認被告涉犯肇事逃逸罪嫌，無非以陳星橙之指述、
    衛生福利部桃園醫院診斷證明書、酒精測定紀錄表、道路交
    通事故現場圖、道路交通事故調查報告表㈠、㈡、車禍現場照
    片、監視器畫面翻拍照片及監視器錄影光碟等件，為其論述
    之依據。訊據被告坦承於上開時間，駕駛B車行經案發路段
    時，曾按鳴喇叭，且未停車查看等情不諱，惟堅詞否認有何
    肇事逃逸犯行，辯稱：伊是對C車按喇叭，A車係在後方，伊
    不知道發生擦撞，才會繼續駛離等語。
五、經查：
　㈠被告於108年5月9日上午6時47分許，駕駛B車沿桃園市八德區
    長興路往八德方向行駛，途經長興路與新生路99巷口時，適
    有陳星橙騎乘A車為閃避由余偉國所駕駛、自新生路99巷口
    駛出之C車，因而向左偏駛，致A車把手與B車發生擦撞，陳
    星橙因此重心不穩人車倒地，受有左側脛骨內踝移位閉鎖性
    骨折、左側踝部開放性傷口、右側膝部擦傷等傷勢，被告則
    未停車查看，繼續行駛離開現場等情，業據被告自承在卷（
    偵查卷第3、4、48頁，109年度交訴字第12號卷《下稱原審卷
    》㈠第83頁），並經陳星橙於警詢、偵訊及原審證述明確（偵
    查卷第12、13、44、45頁，原審卷㈡第54、55頁），復有被
    告之汽車駕駛執照、B車行車執照、診斷證明書兌換單、衛
    生福利部桃園醫院診斷證明書、證號查詢機車駕駛人資料、
    車輛詳細資料報表、余偉國之汽車駕駛執照、C車行車執照
    、道路交通事故現場圖、道路交通事故調查表㈠、㈡、車禍現
    場及車損照片、監視器畫面翻拍照片在卷可稽（偵查卷第12
    、15、16、20至25、27至31頁反面），上開事實堪予認定。
　㈡被告行為後，刑法第158條之4之規定，因司法院釋字第777號
    解釋意旨認為非因駕駛人之故意或過失所致事故之情形是否
    構成本條之「肇事」，尚非一般受規範者所得理解或預見，
    其文義有違法律明確性原則，且有關刑度部分，一律以1年
    以上7年以下有期徒刑為其法定刑，致對犯罪情節輕微者無
    從為易科罰金之宣告，對此等情節輕微個案構成顯然過苛之
    處罰，於此範圍內，不符憲法罪刑相當原則，與憲法第23條
    比例原則有違，因此於110年5月28日修正公布、同年月30日
    生效施行，將上開條文修正第1項為「駕駛動力交通工具發
    生交通事故，致人傷害而逃逸者，處6月以上5年以下有期徒
    刑；致人於死或重傷而逃逸者，處1年以上7年以下有期徒刑
    」，並增列第2項「犯前項之罪，駕駛人於發生交通事故致
    人死傷係無過失者，減輕或免除其刑」。其立法理由復說明
    「為使傷者於行為人駕駛動力交通工具發生交通事故之初能
    獲即時救護，該行為人應停留在現場，向傷者或警察等有關
    機關表明身分，並視現場情形通知警察機關處理、協助傷者
    就醫、對事故現場為必要之處置等，故縱使行為人駕駛動力
    交通工具發生交通事故致人死傷係無過失，其逃逸者，亦應
    為本條處罰範圍，以維護公共交通安全、釐清交通事故責任
    」等情綦祥。是以修正後刑法第185條之4第1項之肇事逃逸
    罪，與修正前實務見解向來認為行為人駕駛動力交通工具發
    生交通事故致死傷後逃逸，即已構成本罪，不論對於發生交
    通事故之原因有無過失，均非所問，亦即上開條文將「肇事
    ，致人死傷」修改為「發生交通事故，致人傷害、死亡或重
    傷」，僅係將刑法文義明確化，俾符合法律明確性原則，其
    內涵與修正前並無不同（最高法院110年度台上字第613號判
    決意旨參照）。惟肇事逃逸罪之成立，其主觀要件仍須行為
    人對於已發生交通事故致人死傷之事實有所認識，並進而決
    意擅自逃離肇事現場，始足當之(最高法院108年度台上字第
    4245號、99年度台上字第6594號判決意旨參照)，故本件所
    應審究者，即在於被告是否已知悉或預見陳星橙因交通事故
    受有傷害，而有肇事逃逸之主觀犯意。
  ㈢經查：
　  ⑴陳星橙於警詢、偵查中固均證稱：伊騎乘A車行駛在B車右
      側，快被B車撞上時對方有按喇叭示警，但來不及往右靠
      ，機車把手就和B車右側車斗發生碰撞等情(偵查卷第12頁
      反面、44頁)；然於原審到庭作證時，則改稱：「(撞的時
      候有無聲響?)有聽到有人按喇叭」、「(不確定是哪一台?
      )不確定」等語(原審卷㈡第54頁)，則能否遽論必係被告預
      見B車可能與A車發生碰撞而按鳴喇叭示警，已非無疑。
　  ⑵觀諸原審勘驗現場監視錄影光碟所擷取之照片(原審卷㈠第4
      5至53頁)，可知被告駕駛之B車於「06：47：14」時，係
      行駛於A車後方；「06：47：18」時，B車車頭已超越A車
      ，後方車斗與A車大致平行，兩車間隔大約半個車身，C車
      則自右側巷弄駛入A車前方；「06：47：19」時，A、B、C
      三車均已駛近車道彎處，A車係在B車右後車斗處，約略與
      C車車頭併行，此時B、C兩車之煞車燈均為熄滅，僅A車剎
      車燈亮起，嗣A車愈往B車靠近，C車亮起煞車燈並將車頭
      往右偏，隨後A車左側與B車車斗發生擦撞，A車即倒向地
      面，A車開始偏倒之瞬間，B車煞車燈未立即亮起；「06：
      47：20」時，B車煞車燈亮起，並繼續向前駛去等情明確
      。B車在碰撞發生前，車頭既已超越A車，再對照陳星橙所
      證述：伊直行時剛好右側巷口C車要出來，伊就往左騎，
      沒注意到被告車輛，因此與B車車斗發生擦撞等情(偵查卷
      第12頁反面、44頁)，可見被告確實難以預見在其後方之A
      車會為閃避C車而突然向左偏行，則被告辯稱：伊應該是
      對C車按喇叭，因為A車在伊後方，伊不知道會發生擦撞等
      情，尚非全然無據。
　  ⑶本案經原審送請桃園市政府車輛行車事故鑑定會鑑定肇事
      原因，意見亦為「⒊被告於雨天駕駛自小貨車，…突遇同向
      右側重機車由外側路肩左偏進入車道駛至致撞擊，屬瞬間
      難以防範」、「余偉國於雨天駕駛自用小客車行經劃有『
      停』標字之無號誌丁字岔路口支線道車未暫停讓幹線道車
      先行，為肇事主因。陳星橙於雨天駕駛普通重型機車行
      經無號誌丁字岔路口，行駛外側路肩且往左偏駛未注意兩
      車並行間隔，為肇事次因。徐文慶駕駛自用小貨車無肇
      事因素」，有桃園市政府車輛行車事故鑑定會109年12月7
      日桃交鑑字第1090007556號函暨所附之桃市鑑0000000案
      鑑定意見書在卷可憑（原審卷㈡第13至20頁），益徵難認
      被告已知悉或預見本件交通事故之發生。
　  ⑷原審勘驗現場監視錄影光碟之結果，固認在A車傾倒過程中
      ，B車曾亮起煞車燈，且此時車斗後方有些微翹起，上下
      抖動1次之情狀(原審卷㈠第50頁)。然衡以本件事故發生當
      時，現場交通繁忙，車流不少，且為上坡彎道，弧度頗大
      ，駕駛時有踩放煞車之必要，此觀諸被告前方車輛行經該
      處時，亦有剎車燈亮起之情形(原審卷㈠第48、49頁)，即
      臻明瞭，且車身因路面凹凸而上下抖動，復屬常見，自不
      能單憑前揭情狀，即遽論被告必已知悉其與A車發生擦撞
      。況警方於108年5月9日下午4時40分許，通知被告駕駛B
      車前往派出所製作筆錄時，亦未在B車車身發現撞擊或刮
      擦痕跡，有B車照片存卷可按(偵查卷第27頁反面至28頁反
      面)，對照前述A車開始偏倒之瞬間，B車煞車燈並未亮起
      ，以及陳星橙證述：擦撞發生後，B車並沒有減速等情節
      以觀(原審卷㈡第55頁)，益見A車把手與B車車斗擦撞時之
      力道，是否已足使被告認識到發生交通事故，確非無疑，
      即尚乏被告已知悉或預見發生交通事故之積極證據。
  ㈣綜上所述，檢察官所舉證據，尚無法證明被告對其發生交通
    事故致陳星橙受傷之事實有所認識或預見，無法達於通常一
    般人均不致有所懷疑，而得確信其為真實之程度，即不足以
    證明被告有公訴意旨所指之肇事逃逸犯行，依「罪證有疑，
    罪疑唯輕」原則，自應為被告無罪之諭知。
六、原判決以檢察官所舉證據，尚不足使法院形成被告有罪之確
    信，而判決被告無罪，雖未及審酌110年5月28日修正後之刑
    法第185條之4第1項肇事逃逸罪，係維持實務向來認為縱使
    行為人就交通事故之發生無過失，仍屬該條處罰範圍之見解
    ，而遽認如被告對於交通事故之發生無過失，則不論其主觀
    上是否知悉發生交通事故，依司法院釋字第777號意旨，均
    不能論以肇事逃逸罪責等情，理由固稍有未洽，惟結論並無
    不合。檢察官上訴意旨所稱：被告先於偵查中否認知悉發生
    交通事故，後又改稱有按喇叭，前後供述顯然矛盾，應對其
    已肇事之情況有所認識，原判決僅憑被告之詞，即判決被告
    無罪，有違經驗法則、論理法則等語，係就原審為證據取捨
    及心證形成之事項，反覆爭執，復未再提出其他積極證據以
    證明被告確有公訴意指所指犯行，自非可採。從而，本件檢
    察官之上訴為無理由，應予駁回。
七、被告經合法傳喚，無正當理由未於審判期日到庭，有本院送
    達證書、出入監檢列表及戶役政資訊查詢結果在卷可考(本
    院卷第73、75、87至91頁），爰不待其陳述，逕行判決。
據上論斷，應依刑事訴訟法第368條、第371條，判決如主文。
本案經檢察官蔡孟利提起公訴，檢察官劉建良提起上訴，檢察官
洪威華到庭執行職務。
中　　華　　民　　國　　110 　年　　11　　月　　30　　日
                  刑事第二十一庭審判長法　官  林怡秀
                                      法　官  胡宜如
                                      法　官  劉元斐
以上正本證明與原本無異。
檢察官如不服本判決，應於收受送達後20日內向本院提出上訴書
狀，惟須受刑事妥速審判法第9條限制。其未敘述上訴之理由者
，並得於提起上訴後20日內向本院補提理由書(均須按他造當事
人之人數附繕本)「切勿逕送上級法院」。
刑事妥速審判法第9條：
除前條情形外，第二審法院維持第一審所為無罪判決，提起上訴
之理由，以下列事項為限：
一、判決所適用之法令牴觸憲法。
二、判決違背司法院解釋。
三、判決違背判例。
刑事訴訟法第 377 條至第 379 條、第 393 條第 1 款之規定，
於前項案件之審理，不適用之。
                                      書記官  陳靜雅
中　　華　　民　　國　　110 　年　　11　　月　　30　　日